臺灣高等法院刑事判決　　　　　 94年度交上更（二）字第1號
上　訴　人　臺灣桃園地方法院檢察署檢察官
被　　　告　戊○○
選任辯護人　洪嘉呈　律師
上列上訴人因被告過失致死案件，不服臺灣桃園地方法院87年度
交訴字第45號，中華民國88年12月7日第一審判決（起訴案號：
臺灣桃園地方法院檢察署87年度偵字第9550號），提起上訴，經
判決後，由最高法院第二次發回更審，本院判決如下：
    主  文
上訴駁回。
    理  由
一、公訴意旨略以：被告戊○○任職於屏東縣屏東市○○里○○
    路六十六巷一號庚○○○○，擔任司機工作，為執行業務之
    人，於民國（下同）86年11月26日深夜一時五十分許，駕駛
    車號VW-875號甲○○○○，沿中山高速公路南往北行駛，應
    注意汽車在雙向四車道行駛時，變換車道時，應注意安全距
    離，而依當時情況，又非不能注意及此，竟疏未注意，途經
    中山高速公路北向六十八點七公里（起訴書誤載為公尺）處
    ，自外側車道變換至內側車道時，未保持適當安全距離，致
    與內側車道直駛而由辛○○駕駛車號 EB-2817號自用小客車
    發生追撞，致小客車車頭卡於大貨車車尾之鐵勾下而拖行，
    並撞毀中央分隔護欄後翻覆在南下車道，造成辛○○顱內出
    血當場死亡。因認被告戊○○涉有刑法第276條第2項之業務
    過失致人於死罪云云。
二、按犯罪事實應依證據認定之，無證據不得推定其犯罪事實，
    刑事訴訟法第154條第2項定有明文；又刑法上之過失，指對
    於構成犯罪之事實，應注意並能注意而不注意為成立要件（
    最高法院26年上字第1754號判例亦同此意旨），故必須行為
    人對結果之發生能預見而未預見，且應注意並能注意而不注
    意，始有過失。而於認定行為人對於交通事故之發生是否有
    過失責任時，除在現場之關係人對於經過情形之敘述外，必
    再參酌車禍發生現場所遺留之各項跡證，於科學上加以綜合
    研判，始能認定行為人對事故之發生是否係能預見而未預見
    ，及應注意並能注意而不注意，而定其過失罪責。又本件之
    警訊、調查、偵訊筆錄均係於刑事訴訟法修正前製作完成，
    有各該筆錄及相關文件可稽，依刑事訴訟法施行法第七條之
    三規定：「中華民國九十二年一月十四日修正通過之刑事訴
    訟法施行前，已繫屬於各級法院之案件，其以後之訴訟程序
    ，應依修正刑事訴訟法終結之。但修正刑事訴訟法施行前已
    依法定程序進行之訴訟程序，其效力不受影響。」意旨，可
    知在舊法時期已製作完成，原屬具有證據能力之警訊筆錄及
    偵訊筆錄，其效力不受修正之新法規定所影響，本院自得本
    於調查所得之心證，自由採擷，宜先指明。
三、本件公訴人認被告戊○○涉犯業務過失致人於死罪嫌，無非
    係以被害人之父壬○○之指訴，及自現場圖及照片所示，被
    告及死者辛○○所駕兩車之噸位相距極大，兩車乃一前一後
    發生追撞，而被告駕駛之大貨車之剎車痕卻係從外側車道延
    伸至內側車道，且被告之大貨車最後更衝毀中央分隔護欄，
    翻覆在南下車道上始行停止等情以觀，以被告車輛產生如此
    力量之橫向衝力判斷，認為車禍當時，被告駕駛之大貨車處
    於變換車道而富有橫向動能之狀態，因認被告未注意安全距
    離任意變換車道而與行駛於後方內側車道之死者辛○○所駕
    車輛發生碰撞為主要論據。訊據被告戊○○固坦承於右揭時
    、地與辛○○發生車禍，致辛○○死亡之事實，惟堅決否認
    有何過失犯行，辯稱：其車係行駛於外側車道，都是直行，
    並無變換車道，係死者辛○○駕駛之小客車自後方猛力追撞
    其車，受撞擊後其立即剎車，但車輛仍不自主的向左前方衝
    行，其係正常行駛，並無任何過失云云。
四、本院之判斷：
（一）事故發生時間、地點、傷亡情形：
      被告於86年11月26日深夜一時五十分許，駕駛車號VW-875
      號甲○○○○，沿中山高速公路南往北方向行駛，途經中
      山高速公路北向六十八點七公里處（桃園縣楊梅鎮○路段
      ，位處楊梅交流道北上入口匝道附近，道路中央設有分向
      島，事故發生地點前原為雙向四車道，北上過入口匝道、
      南下在出口匝道之前各增一車道為雙向六車道，車道寬各
      3.75公尺，內、外側路肩分別為1.0、3.0公尺，速限100
      公里/小時），遭辛○○駕駛內載乙○○、丁○○、丙○○之車號EB-2817號自用小客車撞擊車右後方，被告車輛
      遭大力撞擊後即向左前方向衝行，並撞毀中央分隔護欄後
      翻覆在南下車道，辛○○所駕駛小客車車頭則卡於大貨車
      車尾之鐵勾下遭大貨車拖行，而翻覆在南北向車道之分隔
      島上，小客車駕駛辛○○於送醫途中傷重死亡等情，業據
      被告及證人乙○○、丁○○、丙○○等人於警訊、偵審中
      陳述綦詳，並有道路交通事故調查報告表一紙，現場相片
      二十五張、臺灣桃園地方法院檢察署驗斷書等附卷可稽。
（二）南北向車道現場遺留跡證與研判：
  １、兩車肇事終止位置：
      據警繪事故現場圖顯示，肇事後被告戊○○所駕駛VM-875
      號自大貨車翻覆於南向內側車道，車頭朝北車尾朝南，前
      車頭約在里程68.7公里處，左前、後車角與南下車道內側
      護欄、內側車道邊線之橫向距離分別為 0.86、3.0公尺，
      而死者辛○○所駕駛 EB-2817號自小客車，肇事後車身向
      左側翻於中央分向島內，車頭朝南車尾朝北，底盤右側跨
      於南向車道內側護欄上，車尾與甲車左後車角之縱向距離
      為 2.8公尺，車尾底盤與南下車道內側護欄之橫向距離為
      1.96公尺，有警繪事故現場圖及鑑定書內附相片1.、2.、
      3.（見相驗卷廿三頁左下）可憑。
  ２、兩車損壞狀況：
      (1)據前揭卷第廿三頁左上相片顯示，甲車右後車尾框架下
      緣從右三分之一處至最右側及底盤下方有撞擊痕跡，並往
      前延伸至右後輪後方，右後輪檔泥板被撞往上擠壓縮附在
      底盤上，底盤下方大樑位置鎖附預備輪胎右側胎面有撞擊
      刮擦痕跡，有卷附相片4.（被告車右後輪後方底盤處撞擊
      痕跡）、5.（被告車右後輪後方底盤處撞擊痕跡）、6.（
      被告車右後輪檔泥板與底盤下方預備輪胎右側胎面有撞擊
      痕跡）（見相驗卷第廿三頁左上、第四十八頁左上、下）
      足據。(2)被告戊○○所駕駛VM-875號自大貨車前車頭保險
      桿有撞擊形變痕跡，保險桿右三分之一有撞擊轉折痕跡，
      前擋風玻璃破碎、後車箱帆布棚架左傾，有卷附相片7.（
      被告車前擋風玻璃破碎、前車頭保險桿有撞擊形變痕跡）
      、8.（被告車後車箱帆布棚架左傾）（見相驗卷第四十五
      頁左上、下）可按。(3)死者辛○○所駕駛 EB-2817號自小
      客車除車尾外，全車幾乎都有受撞毀損痕跡，亦有卷附相
      片3.、9.（辛○○車車身（左、上側）車損情形）、10.（
      辛○○車車身 (前、上、右側)車損情形）、11.（辛○○
      車車身後、右側車損情形）（見相驗卷第四十四頁左上、
      第四十二頁左上、下）足據，其車頂蓋主要受力集中點位
      於前擋風玻璃上緣距左Ａ柱約30-35公分處，碰撞後車頂
      蓋左側由撞擊受力集中點處被往後推擠至辛○○車後輪軸
      上方、車頂蓋右側則被順勢往後拉至右前、後門間之門柱
      後方，其撞擊受力集中點詳如卷附相片12.(前揭卷第四十
      四頁左下)所示。
  ３、現場遺留之散落物：
      據卷附事故調查表（現場圖）所示，南向車道有玻璃碎片
      散落，北向車道則無，再證人即繪製現場圖之警員癸○○
      於本院前審審理時證稱：車禍發生後，在南向車道有發現
      玻璃散落物，在北上車道有發現剎車痕等語（見更一審卷
      第一二一頁），是南下車道之玻璃散落物顯然是被告駕駛
      之大貨車翻覆後產生之玻璃碎片，至肇事之北上車道，因
      未發現散落物，已無從依散落物位置判斷肇事確切地點。
  ４、現場之剎車痕係被告駕駛之大貨車所遺留：
      據卷附事故調查表（現場圖）所示，北向車道遺有自「北
      上外側車道」向「北上內側車道」方向彎斜延伸之剎車痕
      跡二組，其一為靠近護欄內側長約66公尺之一組為『雙痕
      （雙輪胎痕跡）』，另一則為單痕長約85公尺，並有該剎
      車痕之現場照片一張在卷可考（見相驗卷第四頁、第三十
      九頁），參之當時在現場處理之警員己○○、癸○○於原
      審中證稱：「該剎車痕明顯是被告所駕駛之大貨車所有，
      因被告之大貨車之後輪胎是屬於雙輪胎，另一條剎車痕（
      靠外側）沒有雙輪胎，但從方向及與另一條剎車痕之間隔
      距離，應係大貨車右側輪胎所遺留，可能係因緊急剎車或
      遭撞擊力量不平均而較不明顯」等語（見原審卷第一０一
      頁），及觀之卷附之被告大貨車照片，其車輛後方確係雙
      輪胎（見相驗卷第四十四至四十八頁）等情，足認現場之
      剎車痕係被告駕駛之大貨車所遺留無誤。
（三）車禍肇事原因分析及其依據：
  １、兩車碰撞時行駛速度推定：
      (1)被告戊○○大貨車行駛速率：據被告戊○○於警訊中稱
      ：「…當時行速90公里…」（見相驗卷第七頁），事故發
      生時係週三凌晨一時五十分許，依一般交通狀況、大貨車
      在一般裝載下，剛通過楊梅收費站（71.4K）行駛2.6公里
      至事故地點（68.8 K），在無特別負載的狀況下，大貨車
      行駛速率90公里應屬可信。(2)肇事車輛儀表板所拍攝照片
      及死者速度研判：再證人即警員癸○○、己○○於原審庭
      訊時又當庭提出於車禍發生後自辛○○所駕駛肇事車輛之
      儀表板所拍攝照片，其補呈照片如鑑定書所附相片（自小
      客車肇事後儀表板時速表）（見相驗卷第一○七頁左下）
      所示，惟該相片並無法明顯看出其速度表中之數字，但字
      辨識指針所指方向約在1-2 點鐘方向，由於儀表版外殼未
      破裂，依現場撞擊車損、肇事終止位置研判，在碰撞過程
      速度表指針自動歸位裝置受撞毀損，該指針位置為乙車碰
      撞時之終極速度位置可能性極高。經查Volvo  760同型車
      款儀表板時速表，最高速度標示為220公里，標示從8點鐘
      位置的0公里順時針方向分佈至4點鐘位置的 220公里，12
      點鐘位置為110公里，故推算指針在1-2點鐘方向（30÷12
      0/110=27.5~60÷120/11 0=55）取中間值約為151.25公里
      ，保守推定自小客車事故發生時行車速度應有140公里。
      證人癸○○、己○○於原審訊問時亦證稱因當時發現辛○○之車速很快，才特別針對儀表板部分照相，依儀表板所
      示辛○○車速約在140公里至160公里之間等語（見原審卷
      第一０二頁反面），參酌死者辛○○與被告駕駛之車輛噸
      位相差很大，惟死者辛○○所駕駛之小客車車身全毀，尤
      其車身前半部近乎稀爛，死者辛○○車輛於案發時撞擊力
      極為猛烈，而被告駕駛之大貨車行駛速率90公里，已如前
      述，則行駛在後同向之小客車自須以高出車速90公里甚遠
      之速度，始能自右後產生如此猛烈之追撞撞擊力，乃屬當
      然之理，顯見證人癸○○、己○○所言非虛，且因據此合
      理懷疑而檢視死者辛○○所駕自小客車車速儀表版並予拍
      照存證，據此，自小客車事故發生時行車速度應有140公
      里，兩車速度差（相對速度）可能高達50公里，應屬可採
      ，中央警察大學鑑定意見及補充鑑定意見，均同此認定可
      參。告訴代理人質疑該二張車速儀表板照片，是否即為車
      禍發生時該小客車之車速，可能影響儀表版指針位置之原
      因及機械原因為何等情，前於更一審時經檢察官聲請送鑑
      定，而無結果，及證人癸○○、己○○既未親眼目睹辛○○駕車之車速，復非車禍鑑定專業人員，二人證述屬傳聞
      證據，不具證據能力云云，並無可採。
  ２、二車碰撞前所在地點：
      被告察覺被撞而進行緊急煞車：據二車車輛特性、現場
      各項跡證特徵顯示，現場之剎車痕係被告駕駛之大貨車後
      軸右側輪胎所遺留，且本件肇事型態係大貨車在前行駛為
      自小客車由後追撞，是事故現場所遺留煞車痕跡，應為大
      貨車駕駛人在察覺被撞所採取之緊急煞車動作，而一般人
      緊急反應時間約為0.75秒，當時大貨車係以時速90公里速
      度行進，依此推論大貨車駕駛人係在大貨車後軸行駛至北
      向車道雙痕煞車痕跡起點前8.75公尺處察覺被撞。被告
      察覺被撞時，自小客車車身左側已約有50-55公分撞進大
      貨車底盤下方：惟被告大貨車底盤框架距地高約1.1公尺
      ，而自小客車前車頭引擎蓋距地高約0.80-0.95公尺、前
      擋風玻璃上緣距地高約1.20-1.25公尺，故自小客車車頭
      初始進入大貨車右後車尾下方時，並未立即與大貨車車體
      有碰觸，而為被告所察覺，在兩車速度相差極大下（140-
      90 =50公里），自小客車繼續朝前推擠。經比對相片4.大
      貨車右後車尾框架受撞部位，與相片9.12.自小客車左後輪
      上方車頂受撞折角特徵，及相片6.所顯示之大貨車底盤下
      方預備輪胎右側胎面撞擊刮擦痕跡，可見自小客車左車身
      刮擦該預備輪胎右側胎面時，車身左側約有50-55公分在
      大貨車底盤下方，進而造成自小客車前擋風玻璃上緣距左
      Ａ柱約30-35公分處形成受力集中點（此一受力集中點在
      自小客車車身變形前，約在該車車身左側50-60公分處）
      ，並自該受力集中點處往後推擠至車後輪軸上方、車頂蓋
      右側則被順勢往後拉至右前、後門間之門柱後方。據此
      推定兩車初始碰撞位置（自小客車車頭初進入大貨車右後
      車底）係在北向外側車道雙痕煞車痕跡起點前約15～20
      公尺處：即自小客車造成最大車損的過程才為大貨車駕駛
      所察覺，此時大貨車後軸約行駛至北向車道雙痕煞痕跡起
      點前13.0公尺處，經推定約在北上外側車道68.823K處，
      準此，自小客車車體初始碰撞甲大貨車時，乙自小客車約
      行駛在北向外側車道雙痕煞車痕跡起點前約15～20公尺處
      。中央警察大學鑑定結果及補充意見，即本此認定，如鑑
      定書附圖五（兩車初始碰撞之行車位置推定）、六（兩車
      碰撞後乙車車頂形成最大車損時之行車位置推定）所示。
      依前述兩車行駛速度、肇事地點型態推定結果，本案事故
      發生地點，係在北向外側車道，兩車事故發生前係甲車在
      前、乙車在後，由南向北行駛在高速公路北上楊梅路段之
      外線車道，應可確定。
  ３、兩車「撞擊點」──由車輛受損部位、角度研判：
      兩車損壞狀況已如前述，據肇事後死者辛○○所駕車輛車
      頭全毀，被告所駕大貨車右後車尾底盤部分有明顯之撞擊
      痕跡（見相驗卷第42、43、48頁所附之車輛受損照片）及
      兩車於現場之翻覆位置觀之，應可確認係被告車輛之右後
      方與辛○○車輛車頭部分發生撞擊，此節核與調查報告表
      所載之現場警員初步研判相符，經原審送臺灣省車輛行車
      事故覆議鑑定委員會第二次鑑定結果，亦認「依二車受損
      部位與角度，研析二車係均有右斜角度之碰撞，且許車在
      前，劉在後應可確定」等情，有該委員會88年9月7日交覆
      字第870164號函一份在卷可參（見原審卷第六十七頁）。
      中央警察大學鑑定意見亦認：(1)大貨車駕駛人戊○○於警
      訊中稱：「... 突然有部 EB-2817自小客車撞擊我後車尾
      ... 」（見相驗卷第七頁），經比對鑑定書內相片4.大貨
      車右後車尾框架受撞部位與鑑定書內相片9.12.自小客車左
      後輪上方車頂受撞折角特徵，有吻合之處，推定大貨車、
      自小客車兩車碰撞過程，自小客車位於前擋風玻璃上緣距
      左Ａ柱 30-35公分處之車頂受力集中點，係撞擊大貨車右
      後車尾框架轉角處，此一受力集中點在自小客車車頂未變
      形前，約在自小客車車身左側約 50-60公分處；(2)鑑定書
      內相片9.顯示，兩車碰撞後自小客車車頂蓋左側由撞擊受
      力集中點處被往後推擠至乙車後輪軸上方，自小客車車頂
      受力集中點位於後輪前緣上方，推定乙車撞進甲車右後車
      尾下方之最大深度約 3.2公尺如圖三所示，並造成自小客
      車駕駛人辛○○身體正面左側體傷特徵，有卷附鑑定書及
      附圖可參。準此，被告於車禍發生前行駛於高速公路，被
      告許車在前，死者劉車在後，被告車輛之右後方突遭死者
      辛○○駕駛之自小客車車頭部分發生猛烈衝撞（在此緊急
      狀況下，被告基於本能反應，定會立即剎車，始於現場遺
      留上述剎車痕跡），而生二車輛上開之損壞，甚明。
  ４、煞車痕形成原因及撞擊之車道推定──自小客車在北上車
      道撞進自大貨車右後車尾下方致大貨車往左偏轉：
      由於自小客車以50公里之相對速度由後撞擊大貨車右後車
      尾，根據送鑑相片中所顯示之車損特徵，按自小客車車長
      、軸距規格尺寸加以推論，自小客車撞進大貨車右後車尾
      下方之最大深度約 3.2公尺（見鑑定報告第十八頁，鑑定
      人補充意見），參以大貨車被由右後往左前推移過程，大
      貨車右後車尾被自小客車碰撞往上頂高而推抬，造成以自
      小客車受損深度長達 3.2公尺的可能性將增加，也因此一
      頂高推抬作用，大貨車往左偏轉的力量更大。而因自小客
      車在高速猛烈碰撞大貨車右後方車尾後，撞擊力量作用之
      方向通過甲大貨車質心之右側，乙自小客車撞擊作用力與
      甲車質心間形成旋轉力矩，造成甲大貨車被由右後往左前
      推移，車身微呈逆時針旋轉，造成大貨車重心瞬時往左前
      傾斜偏移，向左產生一橫向動力，導致大貨車因而失控偏
      離行駛軌跡向左前方衝行撞上中央分向島之護欄而翻車到
      南向車道。自小客車相對速度由 50公里逐漸下降至0的過
      程，並未與大貨車分離而與大貨車一起向左偏行，大貨車
      駕駛人在察覺受撞擊後緊急踩煞車動作，由於大貨車向左
      偏行而產生離心力作用，右側輪胎在路面產生側向摩擦，
      大貨車後軸右側雙輪在舖面上留下胎痕，接續著自小客車
      左前輪及附近車體板金也因撞擊而損毀，並在路面留下拖
      擦痕跡與刮地痕跡，又據大貨車右後車尾車損、與自小客
      車左前左前車頭至左後輪上方車頂受撞折角之嚴重車損，
      自小客車由後追撞之力量甚大，自小客車之行駛速度大於
      前行之大貨車甚多（參見鑑定書第十九至二十頁 (四) 甲
      、乙兩車碰撞時行駛速度推定），再參以被告所駕駛之大
      貨車又係遭死者辛○○撞擊車右後方而非中央部分，是縱
      死者辛○○駕駛之車輛噸位較小，因前開原因，亦足以產
      生極大之推撞力，於被告緊急剎車之情況下，產生一向左
      之橫向動力，將噸位較大之被告駕駛之大貨車，推向左側
      翻覆於對向車道無訛。從而，就車損跡證所研判之撞擊位
      置及撞擊後行進方向，均與現場遺留之煞車痕跡及兩車翻
      覆位置堪稱一致。中央警察大學即為此鑑定意見（見本院
      卷第 100頁），此節亦經鑑定人即本院囑託再行鑑定車禍
      過失責任之中央警察大學交通學系主任暨鑑識委員會召集
      人陳高村教授於本院審理時補充證述意見並當庭播放「碰
      撞模擬動畫」光碟明確。
  ５、二車事故發生前行駛車道及方向研判：
      據大貨車駕駛人戊○○於警訊時稱：案發當時其車速約90
      公里，（由南往北）行駛於外線車道，突然有部 EB-2817
      自小客車撞擊其後車尾等語（見相驗卷第六頁背面），及
      上開兩車碰撞型態、碰撞部位、角度、煞車痕形成原因及
      撞擊之車道推定等分析結果，顯示自小客車由後追撞大貨
      車時，二車均同駛於南往北向之外側車道，且小客車係行
      駛在大貨車右後方，即大貨車在前、小客車在後，兩車行
      進方向幾近平行，自小客車縱有向右偏閃，其角度亦僅約
      1-2 度。中央警察大學鑑識科學研究委員會鑑定報告（中
      央警察大學93.07.28校鑑字科字 000000000號鑑定報告）
      ，暨鑑定人書面補充鑑定意見（中央警察大學94年02月14
      日校鑑科字第0940000450號函覆本院書面補充意見），均
      同此意旨。
  ６、被害人酒後駕車：
      小客車駕駛人辛○○係酒後駕駛乙節，亦經同車乘客乙○○、丁○○、丙○○三人於警訊中供陳一致（見相驗卷第
      十二頁反面、十四頁、十六頁反面），其情堪認屬實。
  ７、車禍肇事原因研判：
      本件被告所駕大貨車於時速90公里速度行駛中，遭同向小
      客車駕駛人辛○○酒後超速行駛自右後方追撞，造成大貨
      車重心瞬時往左前傾斜，導致大貨車向左偏離原行駛軌跡
      而失控，因二車本來朝正前方之前進慣性作用，加上撞擊
      後產生之向左橫向動力，被告雖為緊急煞車，該作用力仍
      將噸位較大之大貨車，往左前方推行，撞毀中央分隔護欄
      後翻覆於對向車道，而自小客車駕駛人辛○○之駕駛行為
      主要係受「酒後」影響之故，此節中央警察大學於94年02
      月14日校鑑科字第0940000450號函覆本院之書面補充鑑定
      意見，亦同此結論，鑑定人陳高村於本院審理時仍本此鑑
      定意見（見本院94年3月4日審判程序筆錄），並認雖死者
      辛○○所駕駛自小客車與被告駕駛大貨車之車輛噸位相差
      甚大，惟在死者辛○○高速（時速140公里）駕駛之情況
      下，並再參以被告所駕駛之大貨車又係遭死者辛○○撞擊
      車右後方而非中央部分，且撞擊時復以時速90公里速度同
      向急駛中，是縱死者辛○○駕駛之車輛噸位較小，因前開
      原因，亦足以產生極大之橫向推撞力，加上本身原有90公
      里之前行車速慣性，仍往左前方衝行，而使噸位較大之被
      告駕駛之大貨車，撞毀中央分隔島護欄後翻覆於對向車道
      ，衡諸。告訴代理人質疑大貨車有十噸重，辛○○所駕之
      小客車不可能使大貨車突然偏左，撞毀中央分隔島護欄，
      衝向對向車道，出現那麼大的引力云云，並無可採。
（三）本件車禍過失責任歸屬之鑑定：
  １、臺灣省車輛車事故覆議鑑定委員會鑑定分析意見：
      臺灣省車輛車事故覆議鑑定委員會87年05月18日交覆字第
      870164號函（見偵查卷第五十六頁）第一次鑑定分析意見
      雖認被告駕駛甲○○○○，行駛外側車道，不明原因失控
      變換車道，致被內側車道行駛之辛○○所駕駛之自用小客
      車左前側撞及右後側肇事之可能性較大，惟與前揭事證不
      符，且乏積極證據足資證明，被告有變換車道之舉，其鑑
      定意見，為本院所不採。至第二次鑑定分析意見，稱「因
      無蒐證資料可資佐證，本會無法據以覆議」乃無結論，但
      意見中指陳之二車實際碰撞位置，已與中央警察大學之鑑
      定報告相符合，並此指明。
  ２、中央警察大學鑑定意見：
      再經本院將本件車禍肇事原因送請中央警察大學鑑定意見
      認為：被告當時行車速度應在九十公里以上，而死者駕駛
      車輛之速度保守推定應有一百四十公里；北向車道之雙剎
      車痕應為被告車輛所留，依肇事形態推定結果，被告駕駛
      車輛遭死者車輛由後追撞，現場所遺留剎車痕應係被告在
      察覺被撞所採取之緊急剎車動作，而一般人緊急反應時間
      約０點七五秒，當被告車輛係以每小時九十公里速度行駛
      ，推論被告係於剎車痕跡起點前十八點七五公尺處察覺被
      撞，應可推定事故發生，被告車輛在前，死者車輛在後，
      由南往北行駛在高速公路北上楊梅路段之外線車道應可確
      定；死者駕駛車輛之車頭左側約三分之一撞擊被告駕駛車
      輛之右後車尾，由於死者車輛以五十公里相對速度（被告
      當時時速約九十公里，死者當時時速約一百四十公里，相
      差五十公里）由後撞擊被告車輛右後車尾，造成被告車輛
      瞬間往左傾斜，導致被告車輛向左偏離原行駛軌跡而失控
      ，被告在察覺受撞擊後緊急採剎車動作，由於被告車輛向
      左偏行產生離心力作，右側輪胎在路面產生側向摩擦而留
      有胎痕。鑑定結果則認為：「一、甲車（即被告車輛）駕
      駛人戊○○駕駛VW-875號自大貨車由南向北行駛於中山高
      速公路楊梅北上路段六十八點八二三公里之外側車道，為
      乙車（即死者車輛）駕駛辛○○駕駛 EB-2817號自小客車
      由後追撞無肇事原因。二、乙車駕駛人辛○○酒後駕駛EB
      2817號自小客車嚴重超速，於中山高速公路楊梅北上六十
      八點八二三公里路段之外側車道，因受酒後因素影響而嚴
      重超速未注意車前狀況撞擊前行由戊○○駕駛之VW-875號
      自大貨車為肇事原因」等情，亦有該校93年07月28日校鑑
      字科第000000000號鑑定書一件在卷可參。另於94年2月14
      日以校鑑科字第0940000450號函就本院94年1月24日院信
      刑忠字第0940000862號函所提疑義，提出補充說明，鑑識
      科學研究委員會陳主任高村並於本院審理中，就鑑定疑義
      ，當庭以幻燈片詳加說明，並為交互詰問，所為本件鑑認
      堪稱嚴謹。
（四）公訴及告訴意旨所為指訴不予採納之理由：
  １、死者辛○○直駛於內側車道？
      本件車禍之「撞擊點」，經上述分析兩車受損部位、角度
      、現場遺留之煞車痕及一般人緊急反應時間約為0.75秒等
      資料，研判應在北向外側車道雙痕煞車痕跡起點前約15～
      20公尺處，已如前述。綜合各項事證，彰彰顯示係自小客
      車駕駛人辛○○酒後駕車嚴重超速，於中山高速公路楊梅
      北上六十八點八二三公里路段之外側車道，因受酒後因素
      影響未注意車前狀況，撞擊前行由戊○○駕駛之VW-875號
      自大貨車為肇事原因，撞擊點既在外側車道，則公訴意旨
      認被告大貨車自外側車道變換至內側車道時，未保持適當
      安全距離，致與內側車道直駛而至由辛○○駕駛之自小客
      車發生追撞云云，顯與現場跡證不相符合，自無可採。
  ２、被告所駕大貨車（往右、往左）變換車道而肇事？
      至公訴意旨暨告訴人指訴被告所駕大貨車變換車道因而肇
      事乙節，除與被告自警訊、偵審中一再堅稱：其係行駛北
      上方向之外側車道，未變換車道等語不符外，亦無任何實
      據可資證明被告大貨車確有變換車道之舉。且公訴意旨
      指稱死者辛○○係直駛於內側車道，因被告欲自外側車道
      變換至內側車道，而發生碰撞之情，亦與本件車禍「撞擊
      點」係在外側車道之現場跡證相違；再中央警察大學鑑定
      補充意見書亦明確否定被告大貨車有向左或向右變換車道
      之情形：「由於乙自小客車高速撞擊甲大貨車左後車尾，
      撞擊力量作用之方向通過甲大貨車質心之右側，乙自小客
      車撞擊作用與甲車質心間形成旋轉力矩，造成甲大貨車被
      由右後往左前推移，車身微呈逆時針旋轉，故甲大貨車在
      受撞過程行駛方向往左偏移，而撞上中央分向島之護欄而
      翻車到南向車道，此一情況並非甲大貨車往左變換車道所
      造成」、「..... 若因甲大貨車有往右變換車道之行為，
      在甲、乙兩車前後同向行駛之前提下，則無法造成本案事
      故最後之結果」。公訴人遽以被告於碰撞後有一向左方向
      之橫向動力而推認被告於車禍發生前係欲自外側車道變換
      至內側車道云云，實屬率斷。告訴人又指訴辛○○行駛
      於外側車道，因被告自內側車道變換至外側車道不當，致
      發生事故之情，雖證人即自小客車上乘客乙○○、丁○○
      於原審時亦證稱：車禍發生前，死者辛○○係行駛於外側
      車道，被告駕駛之大貨車忽然自左邊靠過來，然後就發生
      車禍云云，惟證人乙○○、丁○○於於警訊時均供明彼等
      二人於車禍發生時正在睡覺，直到聽到撞擊聲才醒來等語
      在卷（見相驗卷第十二頁反面、第十六頁反面），而車禍
      發生時間亦發生於深夜一時五十分許容易入睡期間，則證
      人又如何得知車禍發生前被告所駕大貨車行駛之車道，其
      嗣後改稱之詞，已值懷疑。再自物理之力學觀點，茍被告
      大貨車自內側往外側變換車道，致與直行於外側車道之死
      者辛○○所駕自小客車發生碰撞，則基於大貨車之慣性大
      於小客車，大貨車之慣性係往右前方，小客車則往正前方
      （此與二者之慣性幾乎平行同往正前方而具加乘作用之情
      形截然不同），在此情況下，大貨車只會被小客車撞到修
      正方向，而撞擊之力道，亦不足使質量甚鉅之大貨車於緊
      急煞車後，長達66─85公尺之左彎煞車痕，猶能撞毀中央
      分隔島護欄後翻覆於對向車道，且一旦大貨車駕駛察覺被
      撞，而作煞車動作，亦不會有往左彎的情狀發生，另小客
      車之車頂亦不會卡於大貨車後車尾之鐵勾下，一路遭拖行
      至中央分隔島上翻覆。此部分均經鑑定人陳高村於本院審
      判程序中證述分明（見本院卷第102頁），嗣並於鑑定補
      充意見書中指陳：「... 相片4.甲車右後車尾框架受撞部
      位與相片9.、12.乙車左後輪上方車頂受撞折角特徵....
      ，顯示甲、乙兩車前後同向行駛，故在前揭鑑定時並不主
      張大貨車有變換車道行為」等語，衡諸現場跡證，所為鑑
      認應屬可採。是公訴意旨暨告訴人指訴被告變換車道，始
      發生車禍云云，自難憑採。
  ３、臺灣省車輛行車事故覆議鑑定委員會第一次鑑定分析意見
      ，不足採信：
      至臺灣省車輛行車事故覆議鑑定委員會87年05月18日交覆
      字第870164號函（見偵查卷第56頁）第一次鑑定分析意見
      雖認：「被告駕駛甲○○○○，行駛外側車道，不明原因
      失控變換車道，致被內側車道行駛之辛○○所駕駛之自用
      小客車左前側撞及右後側肇事之可能性較大」，指稱被告
      有變換車道之舉，乃乏積極證據證明，又稱辛○○自小客
      車行駛於內側車道乙情，亦顯與前揭事證不符，且碰撞位
      置復與該會第二次鑑定分析意見所言：「警繪現場圖只從
      二車第一次接觸一段時間後，卡在一起致產生拖煞痕起點
      ，才開始蒐證繪製，實際碰撞位置應在警繪圖南方之某處
      【即指外側車道煞車痕起點下方附近某處，此節已與本院
      上開論述及中央警察大學之鑑定報告所指相互一致】，因
      無蒐證資料可資佐證，本會無法據以覆議」（見原審卷第
      68頁）截然相反，其鑑定意見自不足採信，附此敘明。
  ４、被告所駕大貨車突然自左邊北上交流道匝道駛入外側車道
      ，且違規提前於斜線「ㄑ」形標線即切入主線車道而肇事
      ？
      另補充告訴意旨以：依警方所繪製之交通事故現場草圖所
      示，大貨車之左後輪雙輪胎66公尺煞車痕起點和高速公路
      楊梅交流道北上入口閘道間之斜線「ㄑ」形標線之距離為
      1.2公尺，而大貨車橫寬 2公尺，則大貨車右後方有0.8公
      尺即相當於三分之一部分包括右後輪在內，係在斜線「ㄑ
      」形標線上，而本件車禍係被告之大貨車之右後三分之一
      與死者辛○○之自小客車左前車頭相撞。且依台灣省車輛
      行車事故覆議鑑定委員會88年9月7日交覆字第870164號函
      說明記載：「依二車受損部位與角度，研析二車均有右斜
      角度之碰撞，且許車在前，劉在後，誠可確定云云」，因
      此兩車相撞地點應係在斜線「ㄑ」形標線上。從而謂被告
      之大貨車極有可能係從楊梅交流道之閘道上來且違規提前
      於斜線「ㄑ」形標線及切入主線車道，致發生本件車禍事
      故云云。告訴代理人於本院審理中亦提出相同質疑。經查
      ：依現場圖所示肇事地點之北上車道除內外車道外，雖另
      有一寬3.75公尺之匝道，惟被告自始均堅稱其上了高速公
      路後即一直往北行駛，並無下交流道等語，而據證人即制
      作現場圖之警員癸○○於本院上訴審理時陳稱該匝道係屬
      楊梅北上交流道等語（見本院上訴卷第123頁），是該處
      並未設休息站或加油站，且無證據證明被告係從該交流道
      駛入高速公路，更遑論再進一步推測被告大貨車尚未回正
      ，違規提前於斜線「ㄑ」形標線即切入主線車道，而為死
      者辛○○所駕駛之車輛所撞擊。且如若以被告大貨車右後
      方有0.8公尺即相當於三分之一部分包括右後輪在內，係
      在斜線「ㄑ」形標線上，即謂被告大貨車乃突然自該交流
      道匝道違規提前於斜線「ㄑ」形標線即切入主線車道，則
      自右後方撞擊被告大貨車之辛○○所駕自小客車顯然全車
      均在斜線「ㄑ」形標線上，豈不更有自該交流道匝道違規
      提前切入之可能？再者，本件車禍之「撞擊點」係在北向
      外側車道雙痕煞車痕跡起點前約15～20公尺處，業已詳述
      如前，該處是否仍有斜線「ㄑ」形標線，因超出警繪現場
      圖，且據鑑定人陳高村於本院所稱：「我有去現場看過，
      現路況引道已改變，所以只有重建現場..... 」等語（見
      本院卷第 104頁），補充告訴意旨以雙輪胎66公尺煞車痕
      起點為本件車禍之「撞擊點」，並據之以論被告大貨車與
      斜線「ㄑ」形標線之位置關聯，指摘中央警察大學鑑定書
      在事故現場重建時，忽略本項記載云云，容屬有誤。且鑑
      定補充意見書復已明確指出：「若甲大貨車從匝道上來，
      乙自小客車在主線行駛，則兩車追撞必存在角度，而據兩
      車車損特徵，經鑑定係明確甲車在前、乙車在後行駛，故
      甲車不可能從匝道上來，這也是在鑑定過程未針對此種假
      現場北向車道所遺留之二條煞車痕，靠內側護欄之雙煞車
      痕係大貨車之「左側後輪」所遺留，而中央警察大學之鑑
      定書就甲乙兩車碰撞前地點推定一節竟記載：據前事故現
      場跡證重建結果，北向車道雙痕跡煞車痕跡與本事故有具
      體關聯，依涉入車輛特性、現場各項跡證特徵，推定應為
      大貨車後軸「右側輪胎」所遺留，...... (見鑑定書第20
      頁第4行至第7行)，而謂中央警察大學此一鑑定報告均屬
      謬誤云云。經審閱警繪現場圖暨被告之行車方向（由南往
      北），該雙輪胎煞車痕確係應屬被告大貨車之「左側後輪
      」所遺留，中央警察大學鑑定書上開記載應屬一時文字繕
      寫疏誤所致，然於本件鑑定之結果並不生影響，附此敘明
      。
  ５、是否因甲大貨車突然緊急煞車，而造成以自小客車措手不
      及而追撞前車？
      告訴代理人於本院審理時另質疑是否因甲大貨車緊急煞車
      ，而造成乙自小客車措手不及而追撞前車？惟按於兩車質
      量相差甚大情形下，若大貨車先有煞車減速行為，小客車
      須以數倍之速度，始能產生巨大撞擊力道推行大貨車使之
      翻覆，然要造成甲大貨車往左偏移 66-85公尺後，仍撞毀
      中央分隔護欄而翻覆於在南下車道幾乎不可能，除非死者
      辛○○於碰擊後，猶不斷持續加速。鑑定人陳高村於本院
      審理中所證，及中央警察大學鑑定補充意見書所載均同此
      意旨。
（五）綜上所述，無論係公訴意旨所謂之被告自外側車道變換至
      內側車道不當，而撞擊至行駛於內側車道之辛○○車輛云
      云，或告訴人所謂之被告自內側車道變換至外側車道不當
      ，而撞擊行駛於外側車道之辛○○車輛云云，均與現場跡
      證不符；至告訴代理人所提出之上開各項質疑，均屬假設
      情狀，並無實據可憑。反之，被告自警訊始及偵審中均一
      再堅稱係行駛於外側車道上，遭辛○○自後方大力撞擊等
      語，則與現場跡證無任何矛盾之處。再參酌被告所駕大貨
      車遭辛○○撞擊後，於緊急剎車下，竟衝撞至對向車道，
      及辛○○所駕小客車車身全毀，尤其車身前半部全部稀爛
      ，辛○○車輛撞擊力量之猛烈，足以推認辛○○行駛之車
      輛係在非常高速下往前大力衝撞所致，是本件車禍之發生
      原因乃係辛○○車速過快，酒後超速行駛又未注意車前狀
      況，自後撞擊被告車輛之後方，則被告駕駛車輛行駛於辛○○車輛之前方，對其車輛後方之辛○○行為及本件車禍
      之發生，自屬不可能預見及不能注意，則被告既不能預見
      ，又無應注意能注意而不注意情事，揆諸首揭說明，被告
      對本件車禍之發生並無過失，自不能令負過失罪責。此外
      ，復查無其他任何積極證據足以證明被告有何業務過失致
      人於死犯行，自應為無罪之諭知。至告訴代理人於本院審
      理中請求再送交其他單位鑑定本件車禍肇事責任云云，核
      無必要，並此敘明。
五、原審經詳察，以不能證明被告犯罪，而判決被告無罪，經核
    其認事用法，並無違誤，檢察官上訴意旨，仍執前詞指摘原
    判決不當，為無理由，應予駁回。
據上論斷，應依刑事訴訟法第368條，判決如主文。
本案經檢察官鄭龍照到庭執行職務。
中    華    民    國    94    年    3     月    25    日
                        交通法庭審判長法  官  溫耀源
                                      法  官  周政達
                                      法  官  邱同印
以上正本證明與原本無異。
檢察官如不服本判決，應於收受送達後十日內向本院提出上訴書
狀，其未敘述上訴之理由者並得於提起上訴後十日內向本院補提
理由書（均須按他造當事人之人數附繕本）。
被告不得上訴。
                                      書記官  莊昭樹
中    華    民    國    94    年    3     月    25    日
